---
title: "Emerytura"
author: "Wiktoria Skolimowska,"
date: "`r Sys.Date()`"
output: pdf_document
---

```{r setup, include=FALSE}
knitr::opts_chunk$set(
  dev = "cairo_pdf",
  echo = FALSE,
  warning = FALSE,
  message = FALSE,
  comment = FALSE,
  
  #fig.width = 8,
  fig.height = 6,
  fig.align = "center"
)

options(digits = 4)

set.seed(17)

library(dplyr)
library(ggplot2)
library(data.table)
library(readxl)
library(tidyr)
library(knitr)
library(kableExtra)
library(reshape2)
library(gridExtra)
library(binom)
library(ggtext)
library(latex2exp)
library(DescTools)
library(ggpubr)
library(parallel)

#Zmienne globalne

Pi <- 0.02   # roczna stopa inflacji
c  <- 0.03   # roczna stopa zwrotu z obligacji
I  <- 0.05   # roczna stopa wzrostu pensji
t0 <- 0      # początek oszczędzania
t  <- 40     # przejście na emeryturę
td <- 60     # rok śmierci

```

# Wstęp

Celem projektu jest lepsze zrozumienie natury oszczędności emerytalnych i empiryczne obliczenie zmienności wartości pieniądza w czasie w kontekście emerytalnym.

W projekcie zaplanowana zostanie moja własna emerytura pod kątem finansowym.

W rozdysponowywaniu pieniędzy dostępna jest jedna inwestycja - obligacje, które są związane ze stopą inflacji. 


Wprowadźmy oznaczenia:

\begin{itemize}
\item {$\Pi$} - roczna realna stopa inflacji,
\item {c} - roczna realna stopa zwrotu z obligacji,
\item {I} -  roczna realna stopa wzrostu pensji,
\item {$t_0$} - rok rozpoczęcia odkładania funduszy na emeryturę,
\item {T} - rok przejścia na emeryturę,
\item {$t_d$} - rok śmierci,
\item {p} - procent odkładanej pensji na emeryturę w każdym miesiącu.
\end{itemize}


Dane początkowe:

* $\Pi=0.02$,

* c = 0.03,

* I = 0.05,

* $t_0=0$,

* T=0,

* $t_d=60$.



# Zadanie 1

Przy powyższych danych początkowych obliczone zostanie p takie, że pierwsza emerytura będzie równa ostatniej
pensji, a następnie będzie rosnąć w takim samym tempie jak inflacja.

Realna stopa to stopa już skorygowana o inflację tzn. Realna stopa $\approx$ stopa nominalna  - inflacja.


```{r zadanie1}

#Zadanie 1



emerytura_p <- function(Pi = 0.02,
                        c = 0.03,
                        I = 0.05,
                        t0 = 0,
                        t = 40,  #Rok przejścia na emeryturę. Małe t dlatego, że T w Rstudio oznacza TRUE.
                        td = 60,
                        wyplata_t0 = 1) { # poczatkowa miesieczna wypłata "jednostka wypłaty"
  

  msc_o <- (t - t0) * 12     # liczba miesięcy, w których oszczędzamy na emeryturę/ pracujemy do emerytury
  msc_e <- (td - t) * 12     # liczba miesiecy, w których jesteśmy na emeryturze/ otrzymujemy wypłaty emerytalne
  
  
  Pi_msc <- (1 + Pi)^(1 / 12) - 1  # miesięczna realna stopa inflacji
  c_msc  <- (1 + c)^(1 / 12) - 1   # miesięczna realna stopa zwrotu z obligacji
  I_msc  <- (1 + I)^(1 / 12) - 1   # miesięczna realna stopa wzrostu pensji
  

  wyplata_t <- wyplata_t0 * (1 + I_msc)^(msc_o - 1)# ostatnia miesięczna wypłata ("w jednostkach wypłaty" tzn. później można ją przemnożyć przez dowolną kwotę pierwszej wypłaty, obliczenia są dla sytuacji ogólnej, ale i tak p nie zależy od wysokości pierwszej wypłaty)
  
  
  # Pierwsza emerytura PV na moment t = ostatnia pensja
  # PV_t(pierwsza emerytura) = wyplata_t
  # Porównujemy PV ostatniej pensji z PV pierwszej emerytury (tzn. między momentem wypłaty ost. pensji i momentem wypłaty pierwszej emeryt.      wciąż naliczają nam się odsetki z inwestowania w obligację)
  # pierwsza_emerytura = wyplata_t * (1 + c_msc)
  
  pierwsza_emerytura <- wyplata_t * (1 + c_msc)
  
  
  # Kapitał potrzebny na początku emerytury czyli chwilę po momencie wypłaty ostatniej pensji
  # PV wypłat emerytalnych (dyskontowanie)
  
  q_em <- (1 + Pi_msc) / (1 + c_msc)
  K_t <- pierwsza_emerytura * (1 - q_em^msc_e) / (c_msc - Pi_msc)  # kapitał potrzebny na początku emerytury
  
  #chcemy 'równanie równoważności' między K_t zdyskontowanymi (emerytura) i zakumulowanymi (pensja)
  
  # FV składek (akumulacja)
  q_o <- (1 + I_msc) / (1 + c_msc)  # iloraz szeregu dla oszczędności podczas aktywnej pracy/pensji
  wsp_akum <- (1 + c_msc)^(msc_o - 1) * (1 - q_o^msc_o) / (1 - q_o)  #współczynnik akumulacji
  
  # K_t = FV_składek = p * wypłata0 * wsp_akum
  
  
  
  
  p <- K_t / (wyplata_t0 * wsp_akum) # procent pensji odkładany miesięcznie

  
  list(
    p = p,
    p_procentowo = 100 * p,
    wyplata_t = wyplata_t,
    pierwsza_emerytura = pierwsza_emerytura,
    kapital_potrzebny_t = K_t,
    wspolczynnik_akumulacji = wsp_akum
  )
}


wyniki <- emerytura_p()


```

## Wzory potrzebne do implementacji zadania

Do wyznaczenia procentu odkładanej pensji p skorzystamy ze wzorów:

$$
p = \frac{emerytura_{T+1} \cdot (1 + c_{msc}) \cdot \dfrac{1 - q_{em}^{12 \cdot (t_d - T)}}{c_{msc} - \Pi_{msc}}}{wyplata_0 \cdot (1 + c_{msc})^{12  \cdot (T - t_0)  - 1} \cdot \dfrac{1 - q_{o}^{(T - t_0) \cdot 12}}{1 - q_{o}}},
$$
gdzie:

$$q_{o} = \frac{1 + I_{msc}}{1 + c_{msc}}, \quad q_{em} = \frac{1 + \pi_{msc}}{1 + c_{msc}}$$

$I_{msc} = (1 + I)^{1/12} - 1$ $\leftarrow$ miesięczna realna stopa wzrostu pensji 
\newline
$c_{msc} = (1 + c)^{1/12} - 1$ $\leftarrow$ miesięczna realna stopa zwrotu z obligacji
\newline
$\Pi_{msc} = (1 + \Pi)^{1/12} - 1$ $\leftarrow$ miesięczna realna stopa inflacji


\ 

$wyplata_0$ $\leftarrow$ pierwsza pensja, wypłacona na koniec pierwszego miesiąca pracy,
\ 

$wyplata_{T} = wyplata_0\cdot (1 + I_{msc})^{12 \cdot (T - t_0) - 1}$ $\leftarrow$ pensja wypłacona w momencie T,
\ 

$emerytura_{T+1}$ $\leftarrow$ pierwsza emerytura, wypłacona na koniec pierwszego miesiąca emerytury,
\ 

$emerytura_{T+1} = wyplata_T \cdot (1 + c_{msc})$ od momentu T do T+1 odsetki z obligacji naliczają się,
\ 

$wyplata_T$ $\leftarrow$ ostatnia pensja przed przejściem na emeryturę, wypłacona na koniec ostatniego miesiąca pracy.
\ 







Zakładamy, że \textbf{wartość obecna} pierwszej emerytury na moment przejścia na emeryturę ($T$) jest równa ostatniej pensji:

$$PV_T(emerytura_{T+1}) = \frac{emerytura_{T+1}}{1 + c_{msc}} = wyplata_T$$

Daje to emeryturę \textbf{nieco wyższą} niż ostatnia pensja (o około 0.25\% miesięcznie, czyli około 3\% rocznie), ponieważ uwzględniamy odsetki, które naliczają się między momentem wypłaty ostatniej pensji a momentem wypłaty pierwszej emerytury.

## Równanie równoważności

Podstawowy warunek modelu to równość Future Value składek i kapitału potrzebnego na emeryturę:

FV(składek) = $K_T$

p $\cdot wyplata_0 \cdot$ współczynnik akumulacyjny = $K_T$

Stąd:

$p = \frac{K_T}{wyplata_0 \cdot wsp\_akum}$


## Wynik p

Wykonując powyższe równanie otrzymujemy: $p \approx$ `r wyniki$p` = `r wyniki$p_procentowo` % pensji miesięcznie.

\textbf{Jest to bardzo wysoki i niemalże nierealistyczny wynik.}

\begin{enumerate}
    \item \textbf{Holistyczne założenia:}
    \begin{itemize}
        \item Wzrost pensji 5\% rocznie > stopa zwrotu 3\% rocznie
        \item To oznacza, że pensja rośnie szybciej niż kapitał się gromadzi
        \item W praktyce składki z późniejszych lat są większe (bo pensja wyższa), ale pracują krócej na odsetkach
    \end{itemize}
    
  \item \textbf{Emerytura równa ostatniej pensji:}
  \begin{itemize}
      \item To bardzo ambitny cel
      \item Ostatnia pensja po 40 (T) latach pracy jest około 7 razy wyższa niż pierwsza pensja:
      $wyplata_T \approx$ `r wyniki$wyplata_t`
  \end{itemize}
    
    \item \textbf{Niska stopa zwrotu:}
    \begin{itemize}
        \item 3\% rocznie to niska stopa (obligacje)
        \item W praktyce zdywersyfikowany portfel (akcje + obligacje) może dać 5-7\% rocznie
        \item Gdyby $c = 5\%$, $p$ byłoby znacznie niższe
    \end{itemize}
    
    \item \textbf{Długi okres emerytury:}
    \begin{itemize}
        \item 20 lat emerytury to dużo
        \item Kapitał musi wystarczyć na 240 wypłat rosnących o inflację
    \end{itemize}
\end{enumerate}



\textbf{Porównanie z rzeczywistością:}

\begin{itemize}
    \item \textbf{PPK w Polsce:} składka 4\% (2\% pracownik + 2\% pracodawca) + 1.5\% z fiskusa = 5.5\%
    \item \textbf{IKE/IKZE:} ludzie odkładają zazwyczaj 5-15\% pensji
    \item \textbf{Rekomendacje:} eksperci sugerują odkładanie dodatkowo 10-20\% pensji na emeryturę
\end{itemize}


## Realistyczny poziom p i przykładowe rozwiązania

\textbf{Jak obniżyć $p$ do realistycznego poziomu?}

\begin{enumerate}
    \item \textbf{Zwiększyć stopę zwrotu:}
    \begin{itemize}
        \item Przy $c = 5\%$: $p \approx 35-40\%$
        \item Przy $c = 7\%$: $p \approx 25-30\%$
    \end{itemize}
    
    \item \textbf{Zmniejszyć cel emerytury:}
    \begin{itemize}
        \item Przy 70\% ostatniej pensji: $p \approx 45-50\%$
        \item Przy 50\% ostatniej pensji: $p \approx 30-35\%$
    \end{itemize}
    
    \item \textbf{Zwiększyć wiek emerytalny:}
    \begin{itemize}
        \item Przy 45 latach pracy: $p$ spadnie o około 10\%
    \end{itemize}
    
    \item \textbf{Skrócić okres emerytury?:}
    \begin{itemize}
        \item Przy 15 latach emerytury: $p \approx 50-55\%$
    \end{itemize}
\end{enumerate}



\textbf{Wniosek:} Wynik $p \approx 65\%$ jest \textbf{matematycznie poprawny} dla założeń zadania, ale w praktyce jest nierealistycznie wysoki. Sugeruje to, że:
\begin{itemize}
    \item Przy obecnych założeniach (niska stopa zwrotu, ambitny cel emerytury) oszczędzanie na emeryturę jest bardzo trudne,
    \item W rzeczywistości ludzie polegają na systemie publicznym (ZUS) i odkładają prywatnie mniejsze kwoty,
\end{itemize}




  
w rzeczywistości (ZUS)  Bardziej realistyczne (emerytury w Polsce są z góry)


p nie zależy od konkretnej wysokości pensji początkowej

W pracy raczej podwyżki nie są same w sobie co miesiąc tylko co m.in. rok i nie są tak duże

Jeśli umrę wcześniej to rodzina może odziedziczyć resztę kapitału z obligacji?
