---
title: "Emerytura"
author: "Wiktoria Skolimowska,"
date: "`r Sys.Date()`"
output: pdf_document
header-includes:
  - \usepackage{tcolorbox}
  - \usepackage{xcolor}
    \definecolor{darkred}{HTML}{8B0000}
---

```{r setup, include=FALSE}
knitr::opts_chunk$set(
  dev = "cairo_pdf",
  echo = FALSE,
  warning = FALSE,
  message = FALSE,
  comment = FALSE,
  
  #fig.width = 8,
  fig.height = 6,
  fig.align = "center"
)

options(digits = 4)

set.seed(17)

library(dplyr)
library(ggplot2)
library(data.table)
library(readxl)
library(tidyr)
library(knitr)
library(kableExtra)
library(reshape2)
library(gridExtra)
library(binom)
library(ggtext)
library(latex2exp)
library(DescTools)
library(ggpubr)
library(parallel)

#Zmienne globalne

Pi <- 0.02   # roczna stopa inflacji
c  <- 0.03   # roczna stopa zwrotu z obligacji
I  <- 0.05   # roczna stopa wzrostu pensji
t0 <- 0      # początek oszczędzania
t  <- 40     # przejście na emeryturę
td <- 60     # rok śmierci

```

# Wstęp

Celem projektu jest lepsze zrozumienie natury oszczędności emerytalnych i empiryczne obliczenie zmienności wartości pieniądza w czasie w kontekście emerytalnym.

W projekcie zaplanowana zostanie moja własna emerytura pod kątem finansowym.

W rozdysponowywaniu pieniędzy dostępna jest jedna inwestycja - obligacje, które są związane ze stopą inflacji. 


Wprowadźmy oznaczenia:

\begin{itemize}
\item {$\Pi$} - roczna realna stopa inflacji,
\item {c} - roczna realna stopa zwrotu z obligacji,
\item {I} -  roczna realna stopa wzrostu pensji,
\item {$t_0$} - rok rozpoczęcia odkładania funduszy na emeryturę,
\item {T} - rok przejścia na emeryturę,
\item {$t_d$} - rok śmierci,
\item {p} - procent odkładanej pensji na emeryturę w każdym miesiącu.
\end{itemize}

\begin{tcolorbox}[
  colback=blue!10,
  colframe=blue!70!black,
  boxrule=0.8pt,
  arc=3mm
]
Dane początkowe:
\[
\Pi = 0.02,\quad
c = 0.03,\quad
I = 0.05,\quad
t_0 = 0,\quad
T = 0,\quad
t_d = 60.
\]
\end{tcolorbox}

\newpage

# $\S_1$ Procent odkładanej pensji p

Przy powyższych danych początkowych obliczone zostanie p takie, że pierwsza emerytura będzie równa ostatniej
pensji, a następnie będzie rosnąć w takim samym tempie jak inflacja.

Warto zaznaczyć, że realna stopa $\approx$ stopa nominalna - inflacja.


```{r zadanie1}

#Zadanie 1

set.seed(17)

emerytura_p <- function(Pi = 0.02,
                        c = 0.03,
                        I = 0.05,
                        t0 = 0,
                        t = 40,  #Rok przejścia na emeryturę. Małe t dlatego, że T w Rstudio oznacza TRUE.
                        td = 60,
                        wyplata_t0 = 1) { # początkowa miesieczna wypłata "jednostka wypłaty"
  

  msc_o <- (t - t0) * 12     # liczba miesięcy, w których oszczędzamy na emeryturę/ pracujemy do emerytury
  msc_e <- (td - t) * 12     # liczba miesiecy, w których jesteśmy na emeryturze/ otrzymujemy wypłaty emerytalne
  
  
  Pi_msc <- (1 + Pi)^(1 / 12) - 1  # miesięczna realna stopa inflacji
  c_msc  <- (1 + c)^(1 / 12) - 1   # miesięczna realna stopa zwrotu z obligacji
  I_msc  <- (1 + I)^(1 / 12) - 1   # miesięczna realna stopa wzrostu pensji
  

  wyplata_t <- wyplata_t0 * (1 + I_msc)^(msc_o - 1) # ostatnia miesięczna wypłata ("w jednostkach wypłaty" tzn. później można ją przemnożyć przez dowolną kwotę pierwszej wypłaty(w np. zł), obliczenia są dla sytuacji ogólnej)
  
  #USUN , ale i tak p nie zależy od wysokości pierwszej wypłaty)
  
  
  # Porównujemy PV_T ostatniej pensji z PV_T pierwszej emerytury (tzn. między momentem wypłaty ost. pensji i momentem wypłaty pierwszej emeryt.      wciąż naliczają nam się odsetki z inwestowania w obligację)
  # pierwsza_emerytura = wyplata_T * (1 + c_msc)
  
  pierwsza_emerytura <- wyplata_t * (1 + c_msc)
  
  
  # Kapitał potrzebny na początku emerytury czyli 'chwilę po momencie wypłaty' ostatniej pensji
  # PV wypłat emerytalnych (dyskontowanie)
  
  q_em <- 1  / (1 + c_msc)
  K_t <- (pierwsza_emerytura * (1 - q_em^msc_e)) / c_msc  # kapitał potrzebny na wypłaty emerytalne, na początku emerytury
  
  
  
  # 'FV' składek z pensji (akumulacja) | FV to tak na prawdę p * wypłata0 * wsp_akum
  q_o <- (1 + I_msc) / (1 + c_msc)
  wsp_akum <- (1 + c_msc)^(msc_o - 1) * (1 - q_o^msc_o) / (1 - q_o)  #współczynnik akumulacji
  
  #chcemy 'równanie równoważności' między K_t zdyskontowanym (emerytura) i zakumulowanym (pensja)
  # K_t = FV_składek = p * wypłata0 * wsp_akum
  
  
  
  
  p <- K_t / (wyplata_t0 * wsp_akum) # procent pensji odkładany miesięcznie

  
  list(
    p = p,
    p_procentowo = 100 * p,
    wyplata_t = wyplata_t,
    pierwsza_emerytura = pierwsza_emerytura,
    kapital_potrzebny_t = K_t,
    wspolczynnik_akumulacji = wsp_akum
  )
}


wyniki <- emerytura_p()

```



## Wzór potrzebny do implementacji zadania

Do wyznaczenia procentu odkładanej pensji \textbf{p} skorzystamy ze wzoru:

\begin{tcolorbox}[
  colback=darkred!10,
  colframe=black,
  boxrule=1.0pt,
  arc=0mm,
  width=0.55\textwidth,
  center,
  left=1.5mm,right=1.5mm,top=1mm,bottom=1mm
]
$$
p = \frac{emerytura_{T+1} \cdot \dfrac{1 - q_{em}^{12 \cdot (t_d - T)}}{c_{msc}}}{wyplata_0 \cdot (1 + c_{msc})^{12 \cdot (T - t_0) - 1} \cdot \dfrac{1 - q_{o}^{(T - t_0) \cdot 12}}{1 - q_{o}}},
$$
\end{tcolorbox}

gdzie:

$$q_{em} = \frac{1}{1 + c_{msc}}, \quad q_{o} = \frac{1 + I_{msc}}{1 + c_{msc}}.$$

$I_{msc} = (1 + I)^{1/12} - 1$ $\leftarrow$ miesięczna realna stopa wzrostu pensji 
\newline
$c_{msc} = (1 + c)^{1/12} - 1$ $\leftarrow$ miesięczna realna stopa zwrotu z obligacji
\newline
$\Pi_{msc} = (1 + \Pi)^{1/12} - 1$ $\leftarrow$ miesięczna realna stopa inflacji


\ 

$wyplata_0$ $\leftarrow$ pierwsza pensja, wypłacona na koniec pierwszego miesiąca pracy,
\ 

$wyplata_T$ $\leftarrow$ ostatnia pensja przed przejściem na emeryturę, wypłacona na koniec ostatniego miesiąca pracy, 
\ 

$emerytura_{T+1}$ $\leftarrow$ pierwsza emerytura, wypłacona na koniec pierwszego miesiąca emerytury,
\ 

$wyplata_{T} = wyplata_0\cdot (1 + I_{msc})^{12 \cdot (T - t_0) - 1}$,
\ 

$emerytura_{T+1} = wyplata_T \cdot (1 + c_{msc})$ od momentu T do T+1 odsetki z obligacji naliczają się.
\ 

\ 





Zakładamy, że \textbf{wartość obecna} pierwszej emerytury w momencie przejścia na emeryturę ($T$) jest równa ostatniej pensji:

$$PV_T(emerytura_{T+1}) = \frac{emerytura_{T+1}}{1 + c_{msc}} = wyplata_T$$

Daje to emeryturę \textbf{nieco wyższą} niż ostatnia pensja (o około 0.28\% miesięcznie, czyli około 3.4\% rocznie), ponieważ uwzględniamy odsetki z obligacji, które naliczają się między momentem wypłaty ostatniej pensji a momentem wypłaty pierwszej emerytury.

\newpage

## Równanie równoważności

Podstawowy warunek modelu, z którego wyprowadzony został wzór na \textbf{p} to równość między \textbf{Future Value składek z pensji} i \textbf{kapitału potrzebnego na emeryturę} czyli PV wypłat emerytalnych.

$FV_T$(składek z pensji) = $K_T$ = $PV_T$(wypłat emerytalnych)

$FV_T$(składek z pensji) = p $\cdot wyplata_0 \cdot$ współczynnik akumulacyjny


Stąd:

$$p = \frac{K_T}{wyplata_0 \cdot wsp\_akum}=\frac{PV_T(wypłat\  emerytalnych)}{wyplata_0 \cdot wsp\_akum}$$

Dokładne wyprowadzenie wzoru znajduje się w pliku \textit{dodatki.pdf}.

## Wynik p

Implementując powyższy wzór i bazując na danych początkowych oraz używając (set.seed(17)) otrzymujemy:
**p $\approx$ `r wyniki$p` = `r wyniki$p_procentowo`% pensji miesięcznie.**

\textit{Jest to bardzo wysoki i niemalże nierealistyczny wynik.}

\begin{enumerate}
    \item \textbf{Holistyczne założenia:}
    \begin{itemize}
        \item Wzrost pensji 5\% rocznie > stopa zwrotu 3\% rocznie
        \item To oznacza, że pensja rośnie szybciej niż kapitał się gromadzi
        \item W praktyce składki z późniejszych lat są większe (bo pensja wyższa), ale pracują krócej na odsetkach
    \end{itemize}
    
  \item \textbf{Emerytura równa ostatniej pensji:}
  \begin{itemize}
      \item To bardzo ambitny cel
      \item Ostatnia pensja po 40 (T) latach pracy jest około 7 razy wyższa niż pierwsza pensja:
      $wyplata_T \approx$ `r wyniki$wyplata_t`
  \end{itemize}
    
    \item \textbf{Niska stopa zwrotu:}
    \begin{itemize}
        \item 3\% rocznie to niska stopa (obligacje)
        \item W praktyce zdywersyfikowany portfel (akcje + obligacje) może dać 5-7\% rocznie
        \item Gdyby $c = 5\%$, $p$ byłoby znacznie niższe, co pokazują powyższe wykresy.
    \end{itemize}
    
    \item \textbf{Długi okres emerytury:}
    \begin{itemize}
        \item 20 lat emerytury to dużo, ale problem zaczyna się gdy przekroczymy ten wiek, ponieważ zostajemy z niczym (tylko z oszczędnościami).
        \item Kapitał musi wystarczyć na 240 wypłat rosnących o inflację, a patrząc na wiek, w którym przechodzi się na emeryturę oraz średni wiek zgonu kobiet w Polsce, kapitał średnio powinien starczać na 22 lata, a wadą naszego modelu jest to, że jeżeli przekroczymy 240 wypłatę nie dostajemy już nic.
    \end{itemize}
\end{enumerate}



\textbf{Porównanie z rzeczywistością:}

\begin{itemize}
    \item \textbf{PPK w Polsce:} składka 4\% (2\% pracownik + 2\% pracodawca) + 1.5\% z fiskusa = 5.5\%
    \item \textbf{IKE/IKZE:} ludzie odkładają zazwyczaj 5-15\% pensji
    \item \textbf{Rekomendacje:} eksperci sugerują odkładanie dodatkowo 10-20\% pensji na emeryturę
\end{itemize}


# $\S_2$ Wrażliwość p na parametry modelu



```{r zadanie_2}

analiza_wrazliwosci_1d <- function() {
  
  baza <- list(Pi = 0.02, c = 0.03, I = 0.05, t0 = 0, t = 40, td = 60, wyplata_t0 = 1)
  
  Pi_vec <- seq(0.00, 0.05, by = 0.001)
  c_vec  <- seq(0.01, 0.08, by = 0.001)
  I_vec  <- seq(0.00, 0.08, by = 0.001)
  t_vec  <- 30:45
  td_vec <- 41:95
  
  wyniki <- data.frame()
  
  for (Pi_i in Pi_vec) {
    w <- emerytura_p(Pi = Pi_i, c = baza$c, I = baza$I, t0 = baza$t0, t = baza$t, td = baza$td, wyplata_t0 = baza$wyplata_t0)
    wyniki <- rbind(wyniki, data.frame(parametr = "Pi", wartosc = Pi_i, p = w$p_procentowo))
  }
  
  for (c_i in c_vec) {
    w <- emerytura_p(Pi = baza$Pi, c = c_i, I = baza$I, t0 = baza$t0, t = baza$t, td = baza$td, wyplata_t0 = baza$wyplata_t0)
    wyniki <- rbind(wyniki, data.frame(parametr = "c", wartosc = c_i, p = w$p_procentowo))
  }
  
  for (I_i in I_vec) {
    w <- emerytura_p(Pi = baza$Pi, c = baza$c, I = I_i, t0 = baza$t0, t = baza$t, td = baza$td, wyplata_t0 = baza$wyplata_t0)
    wyniki <- rbind(wyniki, data.frame(parametr = "I", wartosc = I_i, p = w$p_procentowo))
  }
  
  for (t_i in t_vec) {
    w <- emerytura_p(Pi = baza$Pi, c = baza$c, I = baza$I, t0 = baza$t0, t = t_i, td = baza$td, wyplata_t0 = baza$wyplata_t0)
    wyniki <- rbind(wyniki, data.frame(parametr = "t", wartosc = t_i, p = w$p_procentowo))
  }
  
  for (td_i in td_vec) {
    if (td_i > baza$t) {
      w <- emerytura_p(Pi = baza$Pi, c = baza$c, I = baza$I, t0 = baza$t0, t = baza$t, td = td_i, wyplata_t0 = baza$wyplata_t0)
      wyniki <- rbind(wyniki, data.frame(parametr = "td", wartosc = td_i, p = w$p_procentowo))
    }
  }
  
  return(wyniki)
}
####
analiza_wrazliwosci_1d <- function() {
  
  library(dplyr)
  
  baza <- list(Pi=0.02, c=0.03, I=0.05, t0=0, t=40, td=60, wyplata_t0=1)
  
  grid <- list(
    Pi = seq(0,0.05,0.001),
    c  = seq(0.01,0.08,0.001),
    I  = seq(0,0.08,0.001),
    t  = 30:45,
    td = 41:95
  )
  
  bind_rows(lapply(names(grid), function(p) {
    bind_rows(lapply(grid[[p]], function(v) {
      
      w <- do.call(emerytura_p, modifyList(baza, setNames(list(v), p)))
      
      data.frame(parametr=p, wartosc=v, p=w$p_procentowo)
    }))
  }))
}
###






####
analiza_wrazliwosci_1d <- function() {
  
  library(dplyr)
  
  grid <- list(
    Pi = seq(0, 0.05, 0.001),
    c  = seq(0.01, 0.08, 0.001),
    I  = seq(0, 0.08, 0.001),
    t  = 30:45,
    td = 41:95
  )
  
  bind_rows(lapply(names(grid), function(p) {
    
    bind_rows(lapply(grid[[p]], function(v) {
      
      args <- list()
      args[[p]] <- v
      
      w <- do.call(emerytura_p, args)
      
      data.frame(
        parametr = p,
        wartosc = v,
        p = w$p_procentowo
      )
    }))
  }))
}
#######
analiza_wrazliwosci_1d <- function() {
  
  grid <- list(
    Pi = seq(0, 0.05, 0.001),
    c  = seq(0.01, 0.08, 0.001),
    I  = seq(0, 0.08, 0.001),
    t  = 30:45,
    td = 41:95
  )
  
  do.call(rbind, lapply(names(grid), function(p) {
    do.call(rbind, lapply(grid[[p]], function(v) {
      
      w <- do.call(emerytura_p, setNames(list(v), p))
      
      data.frame(parametr = p, wartosc = v, p = w$p_procentowo)
    }))
  }))
}
########
wyniki_1d <- analiza_wrazliwosci_1d()

library(ggplot2)
library(dplyr)

wyniki_1d$parametr <- factor(
  wyniki_1d$parametr,
  levels = c("Pi", "c", "I", "t", "td")
)

ggplot(wyniki_1d, aes(x = wartosc, y = p)) +
  geom_line(linewidth = 1, color = "steelblue") +
  facet_wrap(~parametr, scales = "free_x", ncol = 2) +
  labs(
    title = "Analiza wrażliwości 1D",
    x = "wartość parametru",
    y = "p (%)"
  )

ggplot(wyniki_1d, aes(x = wartosc, y = p, color = parametr)) +
  geom_line(linewidth = 1) +
  labs(
    title = "Analiza wrażliwości 1D",
    x = "wartość parametru",
    y = "p (%)",
    color = "parametr"
  )

c_vec <- seq(0.01, 0.08, 0.002)
I_vec <- seq(0.00, 0.08, 0.002)

grid_ci <- expand.grid(c = c_vec, I = I_vec)

grid_ci$p <- mapply(function(c, I) {
  emerytura_p(Pi = 0.02, c = c, I = I, t = 40, td = 60)$p_procentowo
}, grid_ci$c, grid_ci$I)


ggplot(grid_ci, aes(x = c, y = I, fill = p)) +
  geom_tile() +
  scale_fill_viridis_c() +
  labs(
    title = "Mapa wrażliwości p (c vs I)",
    x = "c",
    y = "I",
    fill = "p (%)"
  )


t_vec <- 30:45
td_vec <- 41:95

grid_ttd <- expand.grid(t = t_vec, td = td_vec)

grid_ttd$p <- mapply(function(t, td) {
  if (td > t) {
    emerytura_p(Pi = 0.02, c = 0.03, I = 0.05, t = t, td = td)$p_procentowo
  } else {
    NA
  }
}, grid_ttd$t, grid_ttd$td)


ggplot(grid_ttd, aes(x = t, y = td, fill = p)) +
  geom_tile() +
  scale_fill_viridis_c(na.value = "white") +
  labs(
    title = "Mapa wrażliwości p (t vs td)",
    x = "t",
    y = "td",
    fill = "p (%)"
  )+ theme(
  plot.title = element_text(face = "bold"),
  panel.grid.minor = element_blank()
)




cat("\nINTERPRETACJA:\n")
cat("- p nie zmienia się przy zmianie Pi, bo model działa na wielkościach realnych.\n")
cat("- p maleje, gdy rośnie c.\n")
cat("- p rośnie, gdy rośnie I.\n")
cat("- p maleje, gdy rośnie t.\n")
cat("- p rośnie, gdy rośnie td.\n")

```


## Realistyczny poziom p i przykładowe rozwiązania

\textbf{Jak obniżyć $p$ do realistycznego poziomu?}

\begin{enumerate}
    \item \textbf{Zwiększyć stopę zwrotu:}
    \begin{itemize}
        \item Przy $c = 5\%$: $p \approx 35-40\%$
        \item Przy $c = 7\%$: $p \approx 25-30\%$
    \end{itemize}
    
    \item \textbf{Zmniejszyć cel emerytury:}
    \begin{itemize}
        \item Przy 70\% ostatniej pensji: $p \approx 45-50\%$
        \item Przy 50\% ostatniej pensji: $p \approx 30-35\%$
    \end{itemize}
    
    \item \textbf{Zwiększyć wiek emerytalny:}
    \begin{itemize}
        \item Przy 45 latach pracy: $p$ spadnie o około 10\%
    \end{itemize}
    
    \item \textbf{Skrócić okres emerytury?:}
    \begin{itemize}
        \item Przy 15 latach emerytury: $p \approx 50-55\%$
    \end{itemize}
\end{enumerate}



\textbf{Wniosek:} Wynik $p \approx 65\%$ jest \textbf{matematycznie poprawny} dla założeń zadania, ale w praktyce jest nierealistycznie wysoki. Sugeruje to, że:
\begin{itemize}
    \item Przy obecnych założeniach (niska stopa zwrotu, ambitny cel emerytury) oszczędzanie na emeryturę jest bardzo trudne,
    \item W rzeczywistości ludzie polegają na systemie publicznym (ZUS) i odkładają prywatnie mniejsze kwoty,
\end{itemize}




  
w rzeczywistości (ZUS)  Bardziej realistyczne (emerytury w Polsce są z góry)


p nie zależy od konkretnej wysokości pensji początkowej

W pracy raczej podwyżki nie są same w sobie co miesiąc tylko co m.in. rok i nie są tak duże

Jeśli umrę wcześniej to rodzina może odziedziczyć resztę kapitału z obligacji?
